---
title: "R0 | Wprowadzenie: praca domowa"
author: "Szymon Talaga, Mikołaj Biesaga, ISS UW"
date: "`r Sys.Date()`"
output: html_notebook
---

<hr>

* Indeksowanie ramek danych
* Statystyki grupowe
* Tablicowanie (*lookup table*)
* summary
* Podzbiór ramki + zapis + wczytanie

## Praca domowa

Tematem pracy domowej jest indeksowanie ramek danych i wykorzystywanie tych operacji do obliczania zagregowanych metryk, np. statystyk grupowych. Będziemy używać zbioru danych `iris`.

*Podpowiedź ogólna:* przypominamy o korzystaniu z dokumentacji. Na przykład, żeby przeczytać dokumentację do funkcj `mean` wystarczy wpisać w konsoli komendę `?mean`.

### Indeksowanie

#### Zad. 1.

1. Zapisz ekwiwalent polecenia `head(iris)` za pomocą indeksowania ramki danych.
2. Zapisz ekwiwalent polecenia `head(iris, n = 10)` za pomocą indeksowania ramki danych.
3. Zapisz ekwiwalent polecenia `tail(iris)` za pomocą indeksowania ramki danych (może się przydać funkcja `nrow`).

*Podpowiedź:* Składnia indeksowania --- `ramka[<indeks na wiersze>, <indeks na kolumny>]`, np. `iris[c(10, 15), c(1, 3)]`.

```{r Zad1_odpowiedź}
### Tu wpisujemy odpowiedzi
odp1 <- NULL    # zamienić NULL na odpowiedź
odp2 <- NULL
odp3 <- NULL

# Sprawdzenie odpowiedzi
identical(odp1, head(iris))
identical(odp2, head(iris, n = 10))
identical(odp3, tail(iris))
```
##### Zad. 2

W tym zadaniu trzeba będzie tak naprawdę skorzystać z dwóch funkcji oraz indeksowania. Pierwsza funkcja to `mean()`, a druga to `table()`. Jak łatwo się domyślić `mean()` służy do liczenia średniej, natomiast `table()` zwraca liczebność powtarzających się wartości, tzn. jeśli mamy wektor `c("a","b","a")` to wtedy `table()` zwróci nam informację o tym, że "a" występuje w tym wektorze dwa razy, a "b" raz.

1. Dla setosa policz wartości średnie dla zmiennych `Sepal.Lenght`, `Sepal.Width`, `Petal.Length` i `Petal.Width`
2. Sprawdź jaki jest rozkład gatunków (przez rozkład rozumiemy częstości) dla Sepal.Length większego niż 6.

*Podpowiedź:* W obu zadaniach tak naprawdę efektem ma być labelled vector czyli taki wektor, który można indeksować zarówno po cyfrach jak i nazwach. Przykładem takiego wektoru jest drugi argument w funkcji `identical()`. Funkcja `table()` sama tworzy taki wektor.

```{r Zad2_odpowiedzi}
# Trzeba zamienić NULL na w pierwszym przypadku wektor, w drugim 

odp1 <- NULL
odp2 <- NULL

identical(odp1,c(Sepal.Length=5.006,Sepal.Width=3.428,Petal.Length=1.462,Petal.Width=0.246))
sum(odp2)==61 


```


#### Zad. 3. 

1. Użyj techniki tablicowania (*lookup table*) i zamień poziomy zmiennej `Species` w zbiorze `iris` wedle następującego schematu:
  * `setosa` --> `asotes`
  * `versicolor` --> `rolocisrev`
  * `virginica` --> `acinigriv`
  
```{r Zad3_odpowiedź}
### Tu dodaj swój kod

### Zapisz kolumnę 'Species' jako zmienną 
odp1 <- NULL

### Sprawdzenie odpowiedzi
print(odp1)
```

#### Zad. 4.

1. Ze zbioru danych `iris` zapisz w oddzielnej ramce danych "ramka" kolumny `Sepal.Length`, `Sepal.Width` oraz `Species` dla `Petal.Width` większego niż $1$. Następnie zapisz tę ramkę danych na dysku jako plik ramka.csv, a potem wczytaj ją jako ramkę danych o nazwie "dane".

*Podpowiedź:* Do zapisywania i wczytywania plików csv służą funkcję `write.csv()` i `read.csv()`. Mają one miliard możliwych argumentów, żeby sprawdzić jakie wystarczy zajrzeć do dokumntacji poprzez wpisanie `?read.csv` lub `write.csv` do konsoli.

```{r Zad4_odpowiedzi}
### Tutaj dodaj swój kod

ramka <- NULL
dane <- NULL

nrow(dane)==93
ncol(dane)>ncol(ramka) # Dlaczego przed zapisaniem i po wczytaniu te ramki danych mają różną liczbę kolumn? Jak można rozwiązać ten problem?
```

<!-- CSS styling -->
<style>
    html {
        height: 100%;
        font-size: 62.5%;
    }
    body {
        height: 100%;
        font-size: 1.6em;
        font-family: "Trebuchet MS", "Lucida Grande", "Lucida Sans Unicode", "Lucida Sans", sans-serif;
    }
    h1, h2, h3 {
        text-align: center;
    }
    h4.author, h4.date {
        margin: 0.75em 0 0 0;
        text-align: center;
    }
    h2, h3, h4, h5, h6 {
        margin: 2em 0 1em 0;
    }
    div#header {
        margin: 1em 0 1em 0;
    }
    hr {
        margin: 2em 0 2em 0;
    }
    pre {
        margin-bottom: 2em;
    }
</style>

<hr>

<!-- End of styling -->