---
title: "R0 | Wprowadzenie do przetwarzania danych w R"
author: "Szymon Talaga, ISS UW"
date: '`r Sys.Date()`'
output:
  html_notebook:
    toc: true
  html_document:
    toc: true
---

<hr>

## Podstawowe typy i struktury danych w języku **R**

Język **R** wykorzystuje bardzo wiele różnych typów i struktur danych. Szczęśliwie jednak tylko niektóre z nich spotyka się i wykorzystuje na codzień przy typowej analizie danych.

Wszystkie typy danych w R można przyporządkować do dwóch podstawowych rodzin (i jest to niezwykle ważne rozróżnienie):

 * typów prostych (tzw. atomowych), np. liczby czy napisy: `1`, `napis`.
    * _są to wartości niepodzielne, których nie można rozmontować na elementy składowe._
 * typów złożonych, np. listy `list(a = 1, b = list(c = 2, d = 3))`.
    * _obiekty składające się z innych obiektów (w tym zarówno wartości atomowych jak i innych obiektów złożonych)._
    
### Najważniejsze typy atomowe

#### Liczby

```{r AtomoweLiczby, echo = FALSE}
c(1, 1.5, 0, -2, 30)
c(1L, 10L, 11L)
c(2+3i, 101+17i)
```

#### Wartości logiczne

```{r AtomoweLogiczne, echo = FALSE}
c(TRUE, FALSE)
```

#### Napisy

```{r AtomoweNapisy, echo = FALSE}
c("jeden napis", "drugi napis")
```

#### Czynniki (_factors_)

```{r AtomoweCzynniki, echo = FALSE}
factor(c("czynnik I", "czynnik II"))
```

#### Braki danych

```{r AtomoweBrakiDanych, echo = FALSE}
c(NA, NULL)
```

### Operacje na wartościach atomowych

**R** jest w pewnym sensie bardzo rozbudowanym kalkulatorem. W związku z tym można na nim bez przeszkód dokonywać wszystkich standardowych operacji matematycznych. Więcej informacji na ten temat można znaleźć wpisując w konsoli m.in.: `?Arithmetic`, `?Trig`, `?log`.

```{r AtomoweArytmetyka, eval = FALSE}
1 + 2       # dodawanie
100 - 50    # odejmowanie
17 * 12     # mnożenie
100 / 10    # dzielenie
2^8         # potęgowanie
16^(1/4)    # pierwiastkowanie
```

Oczywiście dokonywane operacje muszą mieć sens. W innym przypadku interpreter **R** zgłosi błąd i zatrzyma wykonywanie kodu. Jednym z najczęściej spotykanych w praktyce błędów są błędy związane z niekompatybilnością typów (dlatego świadomość wykorzystywanych w obliczeniach typów i struktur danych jest taka ważna!).

```{r AtomoweBłądPrzykład, eval = FALSE}
### Przykład: operacja arytmetyczna na liczbie i tekście
10 * "10"
Error in 10 * "10" : non-numeric argument to binary operator
```

### Operacje logiczne

Jedną ze wspaniałych cech języka **R**, która wyróżnia go na tle innych środowisk obliczeniowych, i która sprawia, że jest on niezastąpiony jako narzędzie interaktywnej analizy danych rzeczywistych, jest jego podejście do operacji logicznych. W języku **R** nie posługujemy się tak naprawdę znaną ze szkoły i studiów logiką arystotelesowską (2-wartościową) lecz tzw. 3-wartościową logiką Łukasiewicza.

W tej logice mamy trzy wartości: prawdę (`TRUE`), fałsz (`FALSE`) oraz brak danych (`NA`). Poniżej podane są tablice prawdy dla trzech podstawowych operatorów logicznych: negacji ($\neg$), koniunkcji ($\wedge$) i dysjunkcji ($\vee$).

#### Negacja

```{r AtomoweLogikaNegacja, echo = FALSE}
x <- c(FALSE, TRUE, NA)
names(x) <- !x
```

#### Koniunkcja

```{r AtomoweLogikaKoniunkcja, echo = FALSE}
x <- c(TRUE, FALSE, NA)
m <- outer(x, x, FUN = "&")
colnames(m) <- x
rownames(m) <- x
m
```

#### Dysjunkja

```{r AtomoweLogikaDysjunkcja}
x <- c(TRUE, FALSE, NA)
m <- outer(x, x, FUN = "|")
colnames(m) <- x
rownames(m) <- x
m
```

#### Składania operacji logicznych

```{r AtomoweLogikaSkładnia}
!FALSE          # Negacja
TRUE & FALSE    # Koniunkcja
TRUE | FALSE    # Dysjunkcja

# Porównania logiczne
1 == 1      # test równości
1 != 1      # test nierówności
1 > 1       # test 'większe od'
1 < 1       # test 'mniejsze od'
1 >= 1      # test 'większe od lub równe'
1 <= 1      # test 'mniejsze od lub równe'
```

### Wektoryzacja operacji na wartościach atomowych

Kolejna bardzo wygodną cechą języka **R** jest to, że traktuje on wszystkie wartościa atomowe (i nie tylko) jak wektory. Innymi słowy w pewnym sensie zbiór 10 liczb nie różni się w żaden jakościowy sposób od pojedynczej liczby (która w istocie jest traktowana w **R** jako wektor o długości 1). Dzięki temu, gdy **R** potrafi zinterpretować operacje arytemtyczne pomiędzy pojedynczymi liczba i wektorami oraz samymi wektorami.

```{r AtomoweWektoryzacjaPrzykłady}
# Tworzenie wektora, `c` to tzw. funkcja łącząca elementy
x <- c(1, 15, 100, 120, 7)
# Przykład zwektoryzowanej operacji.
x * 2
length(x)   # Długość wektora
```

W większości jezyków programowania taka operacja musiałaby być wyrażona w znacznie bardziej skomplikowany sposób. Przy czym oczywiście w **R** również można zastosować takie podejście, ale sęk w tym, że nie trzeba tego robić (bo jest to niewygodne i zazwyczaj mniej wydajne z punktu widzenia czasu trwania obliczeń).

```{r AtomowePętla}
x <- c(1, 15, 100, 120, 7)
for (i in 1:length(x)) {
    x[i] <- x[i] * 2
}
x
```

Jak widać otrzymane wyniki są dokładnie takie same, ale drugi sposób dokonania obliczeń jest o wiele bardziej skomplikowany. Powyższe wyrażenie to przykład tzw. _pętli_ czyli rodzaju mechanizmu kontroli przepływu danych w programie (te zagadnienia zostawimy sobie jednak na inną okazję).

#### Indeksowanie wektorów

Wektory jako obiekty złożone z wielu elementów pozwalają na tzw. indeksowanie, czyli ekstrakcje określonych elementów poprzez wskazanie ich pozycji w ciągu elementów wektora. Jak pokaże poniższy przykład, bardzo przydatna w tym kontekście okazuje się możliwość łatwego generowania ciągów kolejnych liczb (`x:y`, np. `1:10`).

```{r AtomoweWektorIndeksowanie}
letters[5:10]       # Ciąg od 5 do 10 litery alfabetu łacińskiego
# Przekazując ujemne indeksy można wykluczać poszczególne elementy
letters[-(5:10)]    # Alfabet bez ciągu liter od 5 do 10
# Indeksy dodatnie i ujemne nie mogą być jednak mieszane w jednej operacji indeksowania
# Można jednak obejść ten problem dzięki "składaniu" kolejnych indeksowań, 
# wymaga to jednak odpowiedniego przeliczania indeksów np.
letters[5:10][-3]   # Ciąg od 5 do 10 litery alfabetu bez 7
```

Dodatkowo wektory elementy wektorów mogą być związane z nazwami. W takim przypadku możliwe jest również dostęp do elementów przez nazwę zamiast pozycji. Przydatność tego mechanizmu zaprezentujemy na trochę bardziej złożonym (choć wciąż prostym) przykładzie. Pokażemy jak przy użyciu wektora z nazwami wykorzystać tzw. tablicowanie (`lookup table`) w celu szybkiego rekodowania czynnika o wielu poziomach.

```{r AtomoweWektorIndeksowanieNazwy}
# Najpierw stwórzmy czynnik
set.seed(303)
poziomy <- c("A", "B", "C", "D", "E", "F", "G", "H", "I", "J")
czynnik <- factor(sample(poziomy, size = 10000, replace = TRUE), levels = poziomy)
head(czynnik, n = 6)   # wyświetla pierwsze 6 elementów

# Zdefiniujmy naszą 'lookup table'
lookup_table <- c(
    A = "nowe A",
    B = "nowe B",
    C = "nowe C",
    D = "nowe D",
    E = "nowe E",
    F = "nowe F",
    G = "nowe G",
    H = "nowe H",
    I = "nowe I",
    J = "nowe J"
)
# Teraz wykorzystamy indeksowanie po nazwach do stworzenia nowego zrekodowanego czynnika
nowy_czynnik <- unname(factor(lookup_table[czynnik], levels = lookup_table))
head(nowy_czynnik)  # wyświetla pierwsze 6 elementów

# Co więcej, w przypadku tak regularnej zmiany nazewnictwa jak powyższa
# całą operację można przeprowadzić jeszcze prościej, 
# wykorzystując proste metody przetwarzania napisów.
#
# Zamiast definiować obiekt `lookup_table` ręcznie, możemy stworzyć go
# doklejając napis "nowe" do wyjściowych nazw czynników.
# Wykorzystamy do tego funkcję `paste` (dokumentacja: ?paste).
lookup_table2 <- paste("nowe", poziomy)
names(lookup_table2)     
# Tablica nie ma jednak jeszcze nazw ...
lookup_table
# Dlatego trzeba je dodać określając dodatkowo atrybut `names`
names(lookup_table2) <- poziomy
lookup_table2
# Zauważmy, że obie tabele są teraz równoważne
identical(lookup_table, lookup_table2)

# Teraz można dokonać podstawienia tak, jak poprzednio
nowy_czynnik2 <- unname(factor(lookup_table2[czynnik], levels = lookup_table2))
# I tu też wynik jest równoważny do poprzedniego
identical(nowy_czynnik, nowy_czynnik2)

# Ten sam efekt można również osiągnąć stosując podejście oparte na ręcznym indeksowaniu
# i nadpisywaniu wartości. Jest ono jednak o wiele mniej wygodne. Zobaczmy, więc jak by to wyglądąło.
czynnik <- as.character(czynnik)
czynnik[czynnik == "A"] <- "nowe A"
czynnik[czynnik == "B"] <- "nowe B"
czynnik[czynnik == "C"] <- "nowe C"
czynnik[czynnik == "D"] <- "nowe D"
czynnik[czynnik == "E"] <- "nowe E"
czynnik[czynnik == "F"] <- "nowe F"
czynnik[czynnik == "G"] <- "nowe G"
czynnik[czynnik == "H"] <- "nowe H"
czynnik[czynnik == "I"] <- "nowe I"
czynnik[czynnik == "J"] <- "nowe J"
czynnik <- factor(czynnik, levels = lookup_table)
identical(czynnik, nowy_czynnik)
```

## Typy złożone

Typów złożonych jest w **R** bardzo wiele (a w pewnym sensie nawet nieskończenie wiele, bo można bez przeszkód definiować własne typy złożone samemu). My skupimy się jednak jedynie na 3 najważniejszych: macierzach (`matrix`), listach (`list`) i ramkach danych (`data.frame`).

### Macierze

Macierz w **R** to po prostu wektor wartości atomowych z dodaną do niego informacją (tzw. _atrybutem_) na temat jego wymiarów. Fakt, że macierz specyficzny rodzaj wektora oznacza, że macierz może zawierać w sobie jedynie wartości **jednego typu**. Możemy mówić zatem o macierzach liczb, napisów, wartości logicznych, czynników itp. Nie istnieją jednak macierze, które np. w jednej kolumnie miały by liczby a w drugiej napisy (odpowiednią do tego strukturą danych są ramki danych).

```{r ZłożoneMacierze}
M <- matrix(1:9, ncol = 3, nrow = 3)    # tworzymy macierz
M
dim(M)  # wymiary macierzy
M*3     # operacje na macierzy również są zwektoryzowane
M %*% c(1, 0, 1)    # R wspiera również algebrę liniową (tu iloczyn macierzy i wektora)
```

### Listy

Prawdopodobnie listy są najważniejszym rodzajem struktury danych w **R**, jako że są one podstawą, na której budowana jest większość innych, bardziej wyspecjalizowanych struktur danych (jak zobaczymy za chwilę, ramki danych są tak naprawdę po prostu szczególnym przypadkiem listy).

Lista to po prostu uporządkowany (zatem indeksowalny w podobny sposób jak wektor) zbiór elementów. Od wektora atomowego różni się tym, że jej elementy mogą być dowolnego typu (a więc może przechowywać w sobie nie tylko obiekty typu atomowego ale również obiekty złożone). Listy mają również to do siebie, że są tzw. typem rekursywnym, co oznacza, że listy mogą zawierać w sobie inne listy i tak potencjalnie w nieskończoność.

Listy są niezwykle przydatne, ponieważ pozwalają w zorganizowany sposób przechowywać wiele potencjalnie zupełnie różnych obiektów. Dodatkowo tak, jak w przypadku wektorów, obiekty w listach mogą być powiązane z nazwami, dzięki czemu można je łatwo odnajdować po nazwach zamiast po indeksach liczbowych.

```{r ZłożoneListy}
# Przykładowa lista.
# Zauważny, że elementami list mogą być inne listy, a nawet ramka danych.
# Ponadto jednocześnie mogą występować obok siebie elementy z nazwami i bez nazw
# (choć zasadniczo dobrą praktyką jest albo nie korzystać z nazwa albo nazywać wszystkie elementy).
Lista <- list(1, a = 2, list(a = 2, b = 4), b = list(a = NULL, b = head(iris, n = 5)))
print(Lista)

# Listy są uporządkowane mogą być indeksowane liczbowo (niezależnie od występowania nazw)
Lista[2]
# Zauważmy, że poprzednia komenda nie zwróciła samej liczby,
# ale 1-elementową listę zawierającą w sobie liczbę.
#
# Jest to pokłosie rekursywności list. Każdy element list jest domyślnie traktowany
# jako osobna mini-lista.
# Do "wyłuskiwania" konkretnych wartości służy dodatkowy operator ekstrakcji "[["
Lista[[2]]      # Jak widać, tym razem wynikiem jest rzeczywiście sama liczba
```

Świadomość opisanych wyżej niuansów związanych z wyłuskiwaniem elementów list jest bardzo przydatna, gdyż pozwala ustrzec się wielu prostych błędówch przy przetwarzaniu danych przetrzymywanych w listach.

### Ramki danych (`data.frame`s)

Z punktu widzenia typowych analiz statystycznych zdecydowanie najważnieszą dla praktyka klasą obiektów są tzw. ramki danych (`data.frame`). Obiekty te służą do reprezentacji typowego dla badań statystycznych prostokątnego zbioru danych, których zawiera w sobie informacje na temat pomiarów $m$ zmiennych na $n$ jednostkach obserwacji.

Największymi zaletami ramek danych jest to, że pozwalają one na zorganizowane przechowywanie wielu zmiennych równocześnie w taki sposób, że moża uzyskiwać dostęp do ich wartości indeksując równocześnie po wierszach (jednostki obserwacji) i kolumnach (zmienne). Dodatkowo ramki danych --- w przeciwieństwie do macierzy --- mogą zawierać w sobie zmienne różnych typów. Dzięki temu mogą one służyć do reprezentacji spotykanych w praktyce zbiorów danych, w których normą jest jednoczesne występowanie danych liczbowych, tekstowych i innych.

Podstawowe operacje na ramkacj danych zaprezentujemy na słynnym zbiorze danych `iri` związanym z osobą Ronalda Fishera.

```{r ZłożoneRamkiDanych}
# Ramki danych zawsze mają nazwane kolumnny
names(iris)
# oraz określoną liczbę wierszy
nrow(iris)
# Łatwo można podejrzeć n pierwszych wierszy
# (funkcja ta działa również na listach i wektorach)
head(iris, n = 10)
# oraz n ostatnich wierszy
tail(iris, n = 3)

# Zauważmy, że poza zmiennymi ilościowymi (4 pierwsze kolumny)
# jest tu również zmienna jakościowa ("Species")

# Łatwo można z ramki danych "wydobyć" konretną zmienną
head(iris$Species)
# Można to również zrobić używając indeksu liczbowego
head(iris[[5]])

# Jednak jedną z najważniejszych zalet ramek danych jest możliwość
# jednoczesnego indeksowania po wierszach i kolumnach
#
# Poniżej wydobywamy wszystkie pomiary "Sepal.Length" i "Sepal.Width" 
# rekordów gatunku "versicolor".
iris[iris$Species == "versicolor", c("Sepal.Length", "Sepal.Width")]

# Jeżeli wskażemy pojedynczą zmienną zamiast dwóch, to zamiast ramki danych,
# rezultatem operacji będzie wektor.
iris[iris$Species == "virginica", "Petal.Length"]

# Jeśli chcemy wziąc wszystkie wiersza albo kolumny,
# to należy w odpowiednim miejscu zostawić przy indeksowaniu puste miejsce
#
# Wszystkie wiersza ale wybrane kolumny
iris[ , c("Sepal.Length", "Species")]
# Wszystkie kolumny ale wybrane wiersze
iris[1:4, ]

# Łatwo również "na szybko" podsumować ramkę danych
# (funkcja ta działa również na wektorach i innych typach obiektów, por. ?summary)
summary(iris)
```

<!-- CSS styling -->
<style>
    html {
        height: 100%;
        font-size: 62.5%;
    }
    body {
        height: 100%;
        font-size: 1.6em;
        font-family: "Trebuchet MS", "Lucida Grande", "Lucida Sans Unicode", "Lucida Sans", sans-serif;
    }
    h1, h2, h3 {
        text-align: center;
    }
    h4.author, h4.date {
        margin: 0.75em 0 0 0;
        text-align: center;
    }
    h2, h3, h4, h5, h6 {
        margin: 2em 0 1em 0;
    }
    div#header {
        margin: 1em 0 1em 0;
    }
    hr {
        margin: 2em 0 2em 0;
    }
    pre {
        margin-bottom: 2em;
    }
</style>

<hr>

<!-- End of styling -->