---
title: "R Notebook"
author: "Szymon Talaga, Mikołaj Biesaga, ISS UW"
date: "`r Sys.Date()`"
output: html_notebook
---

<hr>

 * Przetwarzanie potokowe (`magrittr`)  [Mikołaj]
 * Indeksowanie liczbowe i logiczne (`slice` i `filter`)    [Szymon]
 * Wybieranie kolumn (`select`) [Mikołaj]
 * Statystyki grupowe (`group_by` i `summarize`)    [Mikołaj]
 * Rekodowanie zmiennych (`case_when` + może coś jeszcze)   [Szymon]
 * Tworzenie nowych zmiennych (`mutate`)    [Mikołaj]
 * Joiny (`left_join` + koledzy)    [Szymon]
 
```{r wczytanie_pakietu_dplyr}
library(dplyr)  # pakiet należy wcześniej zainstalować 
```

## Praca domowa

Tematem pracy domowej ponownie są operacje na ramkach danych. Jednak tym razem będziemy wykorzystywać w tym celu funkcje z pakietu *dplyr*. Tak jak zwykle będziemy wykorzystywać tu zbiór danych `iris`. Przy wykonywaniu ćwiczeń zachęcamy do stosowania notacji przetwarzania potokowego (operator `%>%`).

Ponownie przypominamy o korzystaniu z dokumentacji.

### 1. Przetwarzanie potokowe

Głównym zadaniem w tej części będzie zamienienie kodu w klasycznej formie na przetwarzania potokowe.

1. Stwórz ramkę danych `madra_ramka` składającą się z trzech wierszy i trzech kolumn. W pierwszej kolumnie `Species` mają być zapisane jako faktory gatunki. W drugiej kolumnie `Sepal.Width.mean` średnie dla gatunków, a w trzeciej `Sepal.Width.sd` odchylenia standardowe.

*Podpowiedź:* Do liczenia odchylenia standardowego można użyć funkcji `sd()`
```{r}
### Trzeba pamiętać o załadowaniu pakietów
library(dplyr) # pakiet ze wszystkimi przydatnymi funkcjami typu summarise, select, group_by itp.
library(magrittr) # pakiet do przetwarzania potokowego
library(tibble)

### Macie uzyskać taką ramkę danych jak ta poniższa tylko używając przetwarzania potokowego

(glupia_ramka <- data.frame(Species=factor(c("setosa","versicolor","virginica")),Sepal.Width.mean=aggregate(iris$Sepal.Width,by=list(iris$Species),mean)$x,Sepal.Width.sd=aggregate(iris$Sepal.Width,by=list(iris$Species),sd)$x))

### Wpisz tu rozwiązanie

madra_ramka <- iris %>%
  group_by(Species) %>%
  summarise(Sepal.Width.mean=mean(Sepal.Width),
            Sepal.Width.sd=sd(Sepal.Width))



as.data.frame(glupia_ramka)==as.data.frame(madra_ramka)


sprintf("%.54f",glupia_ramka[2,3])
sprintf("%.54f",madra_ramka[2,3])

identical(glupia_ramka,madra_ramka)

glupia_ramka
madra_ramka
```

## Zad 2.

W tym zadaniu przyjrzymy się indeksowaniu ramek danych za pomocą indeksów liczbowych i logicznych. W ćwiczeniu należy wykorzystać funkcje `slice` i `filter`. Funkcja `filter` nie była omówiona na warsztatach (nasze niedopatrzenie, za co przepraszamy!), dlatego wykonanie ćwiczenia należy rozpocząć od zapoznania się z dokumentacją funkcji `filter` (`?filter`). W szczególności polecamy zapoznać się z podanymi w dokumentacji przykładami.

Przypominamy, że indeksowania liczbowego służy funkcja `slice` a do indeksowania logicznego funckja `filter`.

 1. Wyświetl pierwsze 12 wierszy zbioru danych `iris`.
 2. Wyświetl 1, 3, 5, 7, 9 itd. obserwacje. *Podpowiedź:* warto zapoznać się z funkcją `seq`.
 3. Wybierz obserwacje, dla których zmienna `Species` przyjmuje wartości `setosa`.
 4. Wybierz obserwacje, dla których zmienna `Species` przyjmuje wartości `setosa` albo `versicolor`.
 5. Wybierz obserwacje gatunku`virginica` o wartościach `Petal.Length` większych od 4 (są dwa równoważne sposoby wywołania funkcji `filter` w tym przypadku, jakie?).
 
```{r Zad2_odpowiedź}
# Tu wpisujemy odpowiedzi
odp1 <- NULL
odp2 <- NULL
odp3 <- NULL
odp4 <- NULL
odp5 <- NULL

# Sprawdzenie odpowiedzi
all.equal(odp1, iris[1:12, ], check.attributes = FALSE)
# zadania 2 tu nie sprawdzimy, żeby nie podpowiadać.
all.equal(odp3, iris[iris$Species == "setosa", ])
# zadań 4 i 5 też tu nie sprawdzmy, żeby nie podpowiadać.
```
 
## Zad 5.

To zadanie poświęcone jest rekodowaniu zmiennych. Wykorzystamy w nim poznaną na zajęciach funkcję `case_when` oraz przedstawimy nową funkcję `recode` (obie są częścią pakietu *dplyr*).

 1. Użyj funkcji `case_when` do stworzenia zmiennej będącej dyskretyzajcją zmiennej `Sepal.Width` ze zbioru `iris`. Należy przyjąć podział na dwie grupy: wartości mniejsze od mediany nazwać należy `"low"` a pozostałe `"high"`. Do obliczenia mediany można wykorzystać poznaną na warsztatach funkcję `quantile` lub bardziej wyspecjalizowaną funkcję `median`.
 2. Zamień nazwy gatunków w zmiennej `Species` w dowolny sposób. Zadanie to można wykonać zarówno przy użyciu funkcji `case_when` jak i funkcji `recode`. W ramach samokształcenia polecamy wykorzystać funkcję `recode`, bo nie była ona omówiona na zajęciach (oczywiście najpierw poleca się zajrzeć do dokumentacji!)
 3. Zrekoduj zmienną `Species` tak, aby gatunek `setosa` pozostał niezmieniony a gatunki `virginica` i `versicolor` zostały połączone w jeden gatunek nazwany `mutant`. Ponownie można tu wykorzystać zarówno `case_when` jak i `recode`. Polecamy spróbować rozwiązać to zadanie na dwa sposoby (zerknięcie do dokumentacji może być jak zwykle bardzo pomocne!).
 
```{r Zad3_odpowiedź}
# Tu wpisujemy odpowiedzi
odp1 <- NULL
odp2 <- NULL
odp3 <- NULL

# Sprawdzenie odpowiedzi
identical(odp1, ifelse(iris$Sepal.Width < median(iris$Sepal.Width), "low", "else"))
# zadania 2 i 3 nie sprawdzamy, żeby nie dawać podpowiedzi
```

## Zad 7.

W tym zadaniu przyjrzymy się złączeniom (*joins*). Wykorzystamy tu sztucznie stworzone dane przedstawiające wyniki pewnego prostego eksperymentu.

```{r Zad7_dane}
### Ramka danych `Respondenci` zawiera w sobie dane osobowe trzech wymyślonych osób badanych.
Respondenci <- data.frame(
    id = c(1, 2, 3),  # identyfikator osoby badanej
    imię = c("Jan", "Anna", "Maria"),
    nazwisko = c("Kowalski", "Boleyn", "Mazur")
)
# Ramka danych zawiera dane dotyczące czasu i jakości wykonania pewnego zadania (respondenci mogli próbować więcej niż raz)
Wyniki <- data.frame(
    id = c(1, 1, 2, 2, 2, 2, 3, 3, 4, 4, 4),
    czas = c(10, 12, 20, 18, 25, 10, 8, 7, 9, 9, 14),
    wykonanie = c(5, 5, 4, 3, 5, 5, 4, 5, 3, 4, 5)
)
```

Nie zadajemy tu konkretnych zadań. Zamiast tego polecamy sie zapoznać z (bardzo przystępną) dokumentacją metod z rodziny `join` (`?join`) i potestować różne możliwości. W szczególności polecamy sprawdzić jak działają metody: `left_join`, `inner_join` i `anti_join`. Warto również przetestować, jakie konsekwencje ma zamienianie ramek danych (czyli argumentów `x` i `y`) miejscami.